【裁判字號】    89,重訴,1219
【裁判日期】    900413
【裁判案由】    遷讓房屋
【裁判全文】
臺灣臺北地方法院民事判決  八十九年重訴字第一二一九號
    原      告  台灣銀行  
    法定代理人  何國華    
    訴訟代理人  林振鑣    
                王志哲律師  
    被      告  錢漱石    
    訴訟代理人  姜禮增律師  
右當事人間請求返還房屋事件，本院判決如左：
    主    文
被告應將座落如附圖Ａ、Ｂ部分所示、面積共一八九．九平方公尺之建物，即門牌號
碼台北市○○區○○路○○○號之房屋遷讓返還予原告；被告應給付原告新台幣肆佰
肆拾貳萬貳仟玖佰肆拾元及自八十九年七月八日起至清償日止，按年息百分之五計算
之利息。暨自八十九年七月一日起至交還前開房屋之日止，按房屋現值拾捌萬柒仟元
年息百分之五及如附圖Ａ、Ｂ、Ｃ、Ｄ部分所示，面積共陸參柒平方公尺土地各該年
度申報地價年息百分之五計算之損害金。
原告其餘之訴駁回。
訴訟費用由被告負擔二分之一，餘由原告負擔。
本判決原告勝訴部分，於原告以新台幣貳佰零柒萬元為被告供擔保後，得假執行。
其餘假執行之聲請駁回。
    事    實
甲、原告方面：
一、聲明：（一）被告應將坐落如附圖Ａ、Ｂ部分所示、面積共一八九．九平方公尺
          之建物，即門牌號碼台北市○○區○○路○○○號之房屋遷讓返還予原告
          ；並將如附圖Ｃ部分所示、面積一二．二六平方公尺之增建物拆除回復原
          狀。（二）被告應給付原告新台幣捌佰捌拾肆萬伍仟捌佰捌拾元，及自起
          訴狀繕本送達翌日起至清償日止按年息百分之五計算之利息；暨自八十九
          年七月一日起至返還前項房屋之日止，按前項房屋課稅現值年息百分之十
          及占用如附圖Ａ、Ｂ、Ｃ、Ｄ部分所示、面積共六三七平方公尺土地各該
          年度申報地價年息百分之十計算之損害金。（三）原告願供擔保，請准予
          宣告假執行。
二、陳述：
  （一）查坐落門牌號碼台北市○○區○○路○○○號之房屋及房屋坐落基地台北市
        ○○區○○段○○段○○○○○地號、面積六三七平方公尺之土地均為原告
        所有  (原證一)，原配予原告員工即被告錢漱石居住使用。按民法第四百七
        十條第一項亦明定﹁借用人應於契約所定期限屆滿時，返還借用物。未定期
        者，應於依借貸之目的使用完畢時返還之。次查，事務管理規則第二百四十
        九條第二項規定「宿舍借用人調職、離職及退休時，應在三個月內遷出。」
          (原證二)。最高法院四十四年台上字第八０二號判例亦揭示「因任職關係
        獲准配住系爭房屋，固屬使用借貨之性質，然其既經離職，依借貸之目的，
        當然應視為使用業已完畢，按諸民法第四百七十條之規定，被上訴人自得據
        以請求交還系爭房屋。」之意旨，最高法院八十八年台上字第四八二號判決
        亦同此意旨。經查，被告既於七十一年八月一日退休，依法其借用關係即應
        於七十一年十月三十一日期限屆滿，依借貸之目的亦屬使用完畢，借用關係
        當然終止。詎被告竟未依規定將宿舍返還予原告，依使用借貸關係、民法第
        七百六十七條之規定，原告自得訴請被告將前揭房屋遷讓返還予原告。又查
        系爭房屋經鈞院勘驗後囑台北市中山地政事務所作成土地複丈成果圖附卷可
        稽  (詳如附圖)，依成果圖所示，被告於系爭房屋附屬之庭院中增建如附圖
        Ｃ部分所示面積一二．二六平方公尺之增建物，依民法第七百六十七條及第
        四百六十九條第三項之規定，被告自應將該增建物予以拆除回復借用物之原
        狀。
  （二）次查，被告於返還借用房屋之期限屆滿後，未返還原告所有房屋及其坐落基
        地（含庭院空地）(如附圖)，即屬無權占有，本於侵權行為及不當得利之法
        律關係，原告自得訴請被告賠償原告相當於租金損失之損害金。又城市地方
        房屋之租金，以不超過土地及其建築物申報總價額年息百分之十為限。土地
        法第九十七條第一項定有明文，故原告爰訴請被告給付自八十四年七月一日
        起至八十九年六月三十日止，按前揭房屋課稅現值新台幣（下同）一十八萬
        七千元  (同原證一)、年息百分之十及占用基地面積六三七平方公尺、各該
        年度申報地價（原證三）、年息百分之十計算之損害金共八百八十四萬五千
        八百八十元（計算方式如附表一）及法定遲延利息；暨自八十九年七月一日
        起至遷讓返還前揭房屋之日止，依前揭房屋課稅現值年息百分之十及占用如
        附圖Ａ、Ｂ、Ｃ、Ｄ部分所示，面積共六三七平方公尺土地各該年度申報地
        價年息百分之十計算之損害金。
  （三）謹按：依行政院人事行政局八十七年三月二日局住福字第三０一九一三號函
        已明確解釋略為：「一、准予暫時續住宿舍之退休人員，係指依法任用，並
        依公務人員退休法辦理退休之公務人員而言，至於事業機構員工，既非依公
        務人員退休法辦理退休之公務人員，不適用准予暫時續住宿舍之規定。二、
        行政院七十四年五月十八日台七十四人政肆字第一四九二七號函所規定於事
        務管理規則修正前退休而『現仍續住』修正前所定眷屬宿舍之退休人員，准
        予住至宿舍處理時為止，係指以合法續住為要件。事業機構員工，非依公務
        人員退休法辦理退休，不得適用准予續住之規定，自應依規定辦理；如未依
        規定辦理，其續住即屬不合法，自不得再適用行政院七十四年五月十八日台
        七十四人政肆字第一四九二七號函之規定。」（原證四），台灣省政府七十
        八年十月九日七八府人四字第一五八二七０號函亦同此意旨（原證五），被
        告自不得引上揭行政院七十四年五月十八日之函主張得續住至宿舍處理時為
        止。
  （四）另行政院八十八年六月二十八日台八十八人政住字第三０六六０九號函略以
        國有眷舍房地不宜再報請辦理就地改建，有關就地改建之法令，均自即日起
        暫停適用。行政院八十八年十二月十四日台八十八人政住字第三一四五八八
        號令修正「中央各機關學校國有眷舍房地處理辦法」，將「就地改建」之規
        定刪除。故原告自無法源辦理改建事宜。以上有財政部八十九年七月二十八
        日台財總字第○○○○○○○○○○號函可憑（原證六）。
  （五）再查行政院人事行政局住福字第三０一九一三號解釋函第一項明載「一、查
        有關退休人員續住宿舍問題，前經行政院『民國五十六年』十月十二日台五
        十六人字第八０五三號令規定略以：准予續住宿舍之退休人員，係指依法任
        用，並依公務人員退休法辦理退休之公務人員而言；至事業機構員工，既非
        依公務人員退休法辦理退休之公務人員，不適用准予暫時續住宿舍之規定。
        」(原證四)。第查，台灣省政府於民國六十年訂定公布『台灣省政府所屬各
        金融機構人員退休辦法』(原證七)後，原告台灣銀行所屬員工即係依此退休
        辦法辦理退休，而非依公務人員退休法辦理退休，乃被告係民國七十一年八
        月一日辦理退休，自當受上揭法令解釋之拘束，被告謂其係六十二年配住宿
        舍，基於法律安定性之原則，主張不受上揭法令解釋之拘束云云，誠不足取。
  （六）被告援引針對其他行政機關所作之解釋套用於原告台灣銀行之上，以致曲解
        權責單位就原告管有公有宿舍之處理規定(詳原證四、五、六)，委不足取。
        又被告所舉被證五、六、七、八所示之判決，係針對台灣省菸酒公賣局、台
        灣中小企業銀行所作之判決，惟該二單位並非『台灣省所屬各金融機構人員
        退休辦法』之適用單位(詳原證七)，與原告台灣銀行係適用該退休辦法之金
        融機構不可同日而語，故被告所舉各判決顯不得作為本案之參考依據。
  （七）又告主張其自配住宿舍時起每月均有按時繳交房屋使用費，兩造已成立租賃
        關係云云，原告否認之，被告未舉證證明其主張之事實，自難憑其空言即予
        採信。
  （八）又系爭房屋所在附近雖均屬機關用地，但系爭房屋進入台北市中心之交通便
        利，又鄰近熱鬧之大直商圈，原告請求按房屋課稅現值及土地申報地價年息
        百分之十核算損害金，核屬相當。
  （九）隨狀檢附增建部分照片四幀(如附件三)，供 鈞院參酌。
三、證據：提出房屋課稅現值證明書及土地登記謄本、事務管理規則部分條文影本、
          台北市建成地政事務所函影本各一份、照片二十三幀、行政院人事行政局
          八十七年三月二日（８７）局住福字第三０一九一三號函影本、台灣省政
          府七十八年十月九日七八人四字第一五八二七０號函影本、財政部八十九
          年七月二十八日台財總第○○○○○○○○○○號函影本、計算附表為證
          ，並聲請本院函請中山地政事務所辦理測量。
乙、被告方面：
一、聲明：駁回原告之訴及假執行之聲明均駁回。
二、陳述：
（一）查被告自五十七年九月間任職原告台灣銀行安全室副主任一職，於六十二年十
      二月獲准配住坐落台北市○○區○○路○○○號眷屬宿舍，被告雖於七十一年
      八月一日屆齡退休，惟依行政院七十四年五月十八日台七十四人政肆字第一四
      九二七號函釋示：「二、於事務管理規則修正前退休，而現仍續住修正前規則
      所定眷屬宿舍之退休人員，准予續住至宿舍處理時為止。」【被証一】等語，
      被告為七十二年事務管理規則修正前依法配住眷屬宿舍之退休人員，自有續住
      宿舍至處理時之權利，而所謂「宿舍處理」，係針對宿舍作具體之規劃，如就
      地改建，騰空標售、現狀標售及已建讓售等情形而言，並不包括單純之收回【
      被証二】，茲原告就被告配住之宿舍並未作具體的處理計劃，逕行主張單純收
      回，與上開函釋不符，自屬無理由。
（二）依前述，被告就系爭眷舍既仍有續住之權利，則被告占有使用眷舍即非無權占
      有，而乃具有法律上之權源，並非無法律上之原因，顯與民法規定不當得利之
      要件不符，且既有續住之權利，即無不法可言，亦無侵害原告就系爭眷舍之管
      理權能，與民法規定侵權行為之要件亦屬有間，則原告本於權行為及不當得利
      之法律關係訴請被告賠償原告相當於租金損失之損害金云云，洵屬無據，應予
      駁回。
（三）次查被告係民國○年○月○日出生，已屆耄耋之齡，早年退休金微薄，利息所
      得粗堪溫飽，並端賴系爭宿舍使原告避免流落街頭，已無能力另覓住處，與坊
      間常見配住人將宿舍轉租第三人或移作他用者有所不同，詎原告未明究理，不
      僅未體恤被告在職時之辛勞，更罔顧政府照顧退休人員之美意，逕對被告起訴
      請求遷讓房屋且以請求八百餘萬元之損害金為要脅手段迫使就範，此舉無異於
      斷絕被告之生路，有違事理之平。且鈞院於八十九年十月五日上午前往現場履
      勘測量，系爭建物左鄰右舍遭原告收回之建物，原告均未為處理，任令長期閒
      置空蕩，無人居住使用，風吹雨打，致建物崩塌毀壞成為危屋，原告一面假監
      察院令牌，多方興訟追討，對合法現住退休人員趕盡殺絕，收回後又任令荒廢
      破壞公產，已完全悖離維護公產，完備宿舍管理之意義。相反的，被告自民國
      六十二年十二月獲配遷入系爭眷屬宿舍居住後【被証三－公務人員退休証、戶
      籍謄本】，除每月扣交宿舍使用費（即租金）外，對宿舍維修更盡心盡力，支
      付龐大維護修理費用，使宿舍至今仍保留完善，美輪美奐，上述事實  鈞院於
      履勘現場時已足可証明，自社會通常觀念言，所謂獲得利益者係原告，蓋若無
      被告長期以來的維護整修，系爭宿舍早如前述其他宿舍因原告收回疏於管理而
      倒塌毀滅，依民法第四百三十一條之規定，原告向被告請求損害金不僅無理由
      ，反應償還被告支出之有益費用。
（四）次按本案原告起訴係依事務管理理則第二百四十九條第二項：「宿舍借用人調
      職，離職及退休時，應在三個月內遷出」之規定為理由，惟查：
    １、原告主張前開事務管理規則之規定係行政院於七十二年四月二十九日所修正
        ，該新修正之事務管理規則所規範之宿舍係指「首長宿舍」、「單身宿舍」
        及「職務宿舍」三種，此觀該規則第二百四十九條第一項所定甚明。
    ２、而被告則係於六十二年十二月獲配系爭宿舍，係屬前述管理規則於七十二年
        四月二十九日修正前之「眷屬宿舍」，所謂「眷屬宿舍」，依該規則之前身
        即「事務管理手冊」第一章（一）所謂眷屬宿舍係配給本機關有直系親屬配
        偶，隨居任所之人員居住之宿舍，即除員工得居住外，員工之配偶及直系親
        屬均得居住其內，以達照顧員工家庭生活之宗旨，使員工在生活居住上不虞
        匱令，得以全心工作。（三）依法律不溯及既往原則，本案系爭宿舍既係修
        正前之眷屬宿舍，自不受該規則第二百四十九條第二項規定「應在三個月內
        遷出」之規範限制，原告主張應在三個月內遷出，返還之期限已屈滿云云，
        顯屬無理由。
    ３、次查：（一）依台灣省政府於四十九年十二月十六府人乙字第八七八八四號
        令其中所載：「（二）關於文職人員退休後住屋問題，依照前述決定原則第
        六項，應『援照軍方辦法辦理』，立法院法制委員會重行審查本案時，亦係
        根據上項原則，對於退休人員住屋問題，決定依照陸海空士官服役條例立法
        院先例條文中不予規定，改由考試院與行政院會商後，以行政院命令處理。
        oooooo（三）本案經一再研究，認為軍方退役人員，因退役年齡較文職退休
        年齡為低，就業機會較多，oooooo而文職人員退休時，大多年已老邁，轉業
        危難，隻身在台者，復失家庭庇蔭，如其住屋問題不能與武職人員同其待遇
        ，此時此地殊值考慮，業經本部參酌立法院審查意見及提出第四十三次全國
        人事會報討論結果，已擬具原則性處理意見，正在呈報考試院轉商大院中，
        惟在處理辦法未經兩院核定公布前，為減輕現已退休人員心理負擔起見，即
        請大院先行通令各機關，對於是項退休人員現住宿舍，准予暫時續住，俟辦
        法公布後，再行處理」等語，已詳細說明退休人員現住宿舍准予暫時續住，
        且此台灣省政府之命令中並未對於借用人得暫予續住之期限予以規定。（二
        ）再依行政院八十四年三月三十一日台八十四人政給字第一一九二九號函准
        予「備查」之台灣省政府實施用人費率事業機構眷舍房地處理要點第五條規
        定：「眷舍房地有左列情形之一者得照規定處理程序，讓售現住人oooooo」
        、第十六條規定：「本要點所稱之眷舍現住人，係指在七十二年四月二十九
        日事務管理規則修正前及在該機構實施用人費率前經核准配住有案之左列之
        一現住人，惟本人或配偶曾由政府輔助購置住宅者不包括在內：（一）現仍
        在職人員。（二）符合續住之退休、資遣人員或核准配（借）用之原配（借
        ）用人及其『遺眷』。前項第二款所稱遺眷係指原配（借）住人之父母、配
        偶及未成年子女。」（台灣省政府八十四年四月十八日八四府人四字第三三
        四七０號函）【參閱被証二】，又依台灣省政府六十七年十一月七日六七府
        人四字第八七五五二號函載行政院六十七年五月一日台六十七人政肆字第０
        八０九一號函核定之「行政院實施用人費率事業機構眷舍房地處理原則」第
        五條規定：「現住人如為退休人員或遺眷比照現職人員辦理」、台灣省政府
        七十年十一月二日七０府人四字第一０一二三二號函發布之「台灣省政府實
        施用人費率事業機構眷舍房地處理要點」第十六點規定：「眷舍房地如係退
        休、資遺人員或遺眷或核准配（借）用之原配（借）用人及其『遺眷』，其
        眷舍房地，得比照本點規定辦理。」原告於其所訂之眷舍房地處理施行須知
        中更將退休人員列為就地改建眷舍之現住人之範圍，亦均已說明在七十二年
        四月二十九日事務管理規刖修正前經核准配住眷屬宿舍之借用人係屬合法之
        現住人。（三）或有論者以台灣省政府六十三年九月十七日府人丁字第九二
        ０九六號函ooo「關於省營事業機構人員退休，請比照一般行政機關公務人
        員退休規定，退休後暫予續住宿舍，及原配住宿舍自願遷讓者，比照發給搬
        遷補助費一案，前經本府專案函請行政院核釋，茲准行政院人事行政局（六
        三）八九（六三）局肆字第一九三二二號函復以：「ooo『（二）至續住宿
        舍問題，凡非依公務人員退休法辦理退休者，爾後依行政院規定不予續住宿
        舍，以期與中央一致為宜』」為依據【被証四】，認非依公務人員退休辦法
        辦理退休者，不予續住宿舍云云。然查：１．依前揭函所載係指「『爾後』
        依行政院規定不予續住宿舍」，適足以証明至少於該函日期即六十三年九月
        十七日以前依台灣省政府及原告機關當時之規定，受配住宿舍之人於退休後
        仍可繼續居住，否則如何會於六十三年間以該函要求台灣省政府規定「爾後
        」退休人員不得續住宿合？２．且行政院七十四年五月十八日台七十四人政
        肆字第一四九二七號函釋令，亦已將前開（六三）八九（六三）局肆字第一
        九三二二號函予以推翻，而不再予以適用。３．此自前述台灣省政府於八十
        四年四月十八日以八四府人四字第三三四七０號函修正「台灣省實施用人費
        率事業眷舍房地處理要點」仍規定退休人員係眷舍現住人窺之，尤可得証明
        。
（五）自前述事証足徵：
    １、行政院雖於七十二年四月二十九日修正事務管理規則規定：「借用人退休時
        應在三個月內遷出」，但此並不及於修正前之眷屬宿舍在內，己見前述。亦
        即修正前之眷屬宿舍本即有權繼續居住至宿舍處理時為止，行政院七十四年
        五月十八日台七十四人政肆字第一四九二七號函亦已明確指出於七十二年四
        月二十九日事務管理規則修正前配住，不論是在修正前，抑修正後退休者，
        凡配住事務管理規則修正前之眷屬宿舍，均得續住至「宿舍處理」為止，上
        開行政院函並非給予現住人新的權利，而係就現住人原有之權利予以宣示及
        確保，所以如此乃因該函係因前揭「事務管理規則」修正後，本於行政規則
        之法的安定性（即法的安定性中法律往來關係或法律狀態之安定性。在此意
        義之下的安定性，能保障既有存在的法律關係與狀態，使其免於「恣意」的
        權力運作侵害）所為，宣示該行政規則之變更前所生之行政關係規範，仍適
        用行政規則變更前之規定處理，以維持法的秩序，此觀諸該函之內容至明。
        基於上揭行政院函所揭示之法的安定性內涵言，縱其後相關之行政規則變更
        ，依法的安定性原則，除經受配住人即被告同意，自仍不得溯及行政規則變
        更前已發生之法律關係（引用  鈞院八十九年度簡上字第一三六號民事判決
        第三三頁）。被告既係於六十二年十二月獲配系爭眷屬宿舍，於獲配時起即
        屬有權繼續居住至宿舍處理時為止，此項權利並不因事務管理規則於其後七
        十二年四月二十九日之修正而喪失或受影響，被告也從無同意，自不受修正
        後事務管理規則第二百四十九條第二項規定，宿舍借用人退休時應在三個月
        內遷出之限制。
    ２、前述行政院台七十四人政肆字第一四九二七號函並未區分適用對象，亦即並
        未區分借用人係公務人員，抑係實施單一俸給之用人費率機關員工，亦無區
        分借用人其後依公務人員退休法退休，或依其他法令退休而作不同處理。此
        觀該規則僅稱「退休人員」，而未限制對象為「依法任用並依公務人員退休
        法辦理退休之公務員」，可得証明。堪知凡於七十二年四月二十九日事務管
        理規則修正前核准配住眷屬宿舍之借用人，不問係公務人員抑實施用人費率
        機關之員工，抑依何種法令退休，均有准予續住眷舍至處理時之權利。
    ３、況查被告於六十二年十二月獲配住系爭眷屬宿舍，尚且在前述台灣省政府六
        十三年九月十七日府人丁字第九二０九六號函釋以前，被告有權續住至處理
        時為止，委無疑義。
    ４、至原告所舉行政院人事行政局八十七年三月二日局住福字第三０一九一三號
        函及台灣省政府七十八年十月九日七八府八四字第一五八二七０號函，均係
        在前開行政院七十四年五月十八日台七十四人政肆字第一四九二七號函發佈
        後所為之解釋，均不能溯及對於被告生效。且續住宿舍至處理時為止及上揭
        行政院七十四年五月十八日台七十四人政肆字第一四九二七號函既經被告同
        意而成為系爭眷屬宿舍契約之內容，原告亦不得嗣後任意解釋限縮該函適用
        之範圍，原告主張顯無理由。五、綜上所述，被告既係有權續住至宿舍處理
        時為止，兩造間之契約即應至「宿舍處理」時始屆滿，然系爭宿舍現尚無「
        宿舍處理」之情事，即被告返還之期限尚未屆至，被告仍係有權使用，自難
        認係無權占有，原告主張係無權占有，本於借貸物返還請求權及所有物返還
        請求權起訴請求被告遷讓系爭宿舍，自屬毫無理由，應予駁回。且被告占有
        使用系爭宿舍，既具有法律上之權源，自非無法律上之原因，尤無不法可言
        ，核與民法第一百八十四條規定之侵權行為及第一百七十九條不當得利之要
        件均屬有間，原告據以請求損害金，於法亦屬無據，同應予駁回。
（六）再退萬步言，被告自六十二年十二月獲配住系爭宿舍時起，每月均有按時繳交
      房屋使用費給原告收取，此可命原告提出被告之薪資表即可得証明。被告支付
      之使用費，乃被告使用系爭宿舍所支付之對價，依此，兩造亦已成立租賃關係
      ，被告亦係合法有權續住，原告依使用借貸關係主張，亦屬無理由，應予駁回
      。
（七）檢呈相同案例法院之判決供  鈞院參酌，台灣台北地方法院八十六年度重訴字
      第一二八九號、台灣高等法院八十八年度重上字第一五七號民事判決【被証五
      】；台灣台北地方法院八十九年度簡上字第一三六號民事確定判決【被証六】
      ；台灣宜蘭地方法院八十七年度簡上字第七號民事確定判決【被証七】，台灣
      台南地方法院七十六年度訴字第二０四一號民事判決【被証八】上該判決均係
      判決借用人勝訴。
（八）原告主張民法第七六七條之法律關係部分：
    １、經查民法中有關使用借貸契約，並無因借用人之「退休」而當然消滅之規定
        ，是縱如原告所主張兩造係屬使用借貸關係，此亦不因被告之「退休」而使
        兩造間之使用借貸關係當然消滅，既仍存在有使用借貸關係，即非無權占有
        ，原告即無本於所有權之作用，主張被告係無權占有其所有物而請求返還之
        餘地，原告依民法第七六七條規定為請求，要屬無理由。
    ２、次查原告主張複丈成果圖Ｃ部分之增建物部分，依民法第四六九條第三項規
        定應予拆除回復原狀云云，經查該條項係規定：「借用人就借用物所增加之
        工作物，得取回之，但應回復借用物之原狀。」而原告主張之上開增建部分
        ，乃係被告配住本案眷屬宿舍之一部分，並非原告所增建，原告誤認係被告
        增建而請求云云，顯屬錯誤，且揆諸上揭法文意旨，係指借用人取回增加工
        作物之權利，而非義務，原告要無以之向被告請求之理由，且如原告主張既
        仍存在有使用借貸關係，自亦無許其主張同法第七六七條規定之餘地。
（九）原告主張卷附【被証五、六、七、八】之判決係針對台灣省菸酒公賣局，台灣
      中小企業銀行所作之判決，與原告係屬「台灣省所屬各金融機構人員退休辦法
      」之適用單位有所不同，不可同日而語，被告並非依公務人員退休法辦理退休
      ，不適用准予暫時續住宿舍之規定云云，惟查：
    １、上述【被証五、六、七】之民事判決其起訴原告當事人雖係台灣省菸酒公賣
        局，但查該局原亦隸屬於台灣省政府，與原告台灣銀行同，而台灣省政府則
        為中央政府之地方轄屬機關。
    ２、上該民事判決台灣省菸酒公賣局亦係以配住宿舍之使用借貸關係，依民法第
        四七０條、第七六七條、第一七九條及第一八四條規定訴請借用人返還配住
        宿舍，並給付損害金，與本案原告之起訴相同。
（十） 次依上該判決認定：
    １、針對各機關對於宿舍之管理，最早係依據「事務管理手冊」予以規範，其中
        對於退休人員應於何時遷讓返還「眷屬宿舍」並未予規定。亦即並無如原告
        主張應在三個月內遷出之規定，退休人員於退休後自仍得續住眷屬宿舍，使
        用借貸關係並未消滅。
    ２、行政院於七十三年四月二十九日修正「事務管理規則」，其所規範之宿舍係
        指「首長宿舍」、「單身宿舍」及「職務宿舍」三種，而不及於先前存在之
        「眷屬宿舍」，該規則亦無溯及之效力。
    ３、行政院七十四年五月十八日台七十四人政肆字第一四九二七號函：「均准予
        續住至宿舍處理時為止」之規定，並非給予現住人新的權利，而係就現住人
        原有之權利予以宣示及確保，因借用人從未為反對之意思表示而成為使用借
        貸契約之內容。
    ４、前開行政院函並未區分借用人係公務人員，抑係實施單一俸給之用人費率機
        關員工，及借用人其後依公務人員退休法退休，抑依其他法令退休而作不同
        處理。
    ５、所謂眷舍現住人，依「中央各機關學校國有眷舍房地處理辦法」及「台灣省
        政府實施用人費率事業機構眷舍房地處理要點」規定可知，凡於七十二年四
        月二十九日事務管理規則修正前及在省屬機關實施用人費率前經核准配住眷
        屬宿舍之借用人、配偶，均屬眷舍現住人。
    ６、所謂宿舍處理時為止，係指對宿舍作具體之規劃，如就地改建，騰空標售，
        現狀標售及已建讓售等情形。
    ７、眷屬宿舍既得續住至「宿舍處理」時始屆滿，即非屬未定期限之不定期使用
        借貸契約。
    ８、台灣省政府及行政院其後所發布之解釋令均不得溯及對於借用人生效。
（十一）按法院於確定判決理由中，就訴訟標的以外當事人主張之重要爭點，本於當
        事人辯論之結果，已為判斷時，除有顯然違背法令之情形，或當事人已提出
        新訴訟資料，足以推翻原判斷之情外，應解為在同一當事人就與該重要爭點
        有關所提起之他訴訟，法院及當事人對該重要爭點之法律關係，皆不得任作
        相反之判斷或主張，以符民事訴訟上之誠信原則（８４台上二五三０號判例
        ）。
    １、於本案原告主張之訴訟標的法律關係，與【被証五、六、七、八】民事判決
        之訴訟標的法律關係相同，已見前述。
    ２、且原告亦係主張「依事務管理規則第二百四十九條第二項，宿舍借用人調職
        ，離職及退休時，應在三個月內遷出」【參見起訴狀】，及依行政院人事行
        政局八十七年三月二日局住福字第三０一九一三函，及台灣省政府七十八年
        二月九日七八府人四字第一五八二七０號函主張謂：非依法任用，依公務人
        員退休法辦理退休之公務人員，不適用准予續住宿舍之規定，准予續住至宿
        舍處理時為止，係指以合法續住為要件云云，其主張訴訟標的法律關係之重
        要爭點均與前開民事判決訴訟標的法律關係之重要爭點無分軒輊，法院既於
        前揭案件中本於該案當事人辯論之結果而為判斷如前所述，自應解為就與該
        訴訟標的法律關係之重要爭點有關所提起之其他訴訟，法院及當事人對該重
        要爭點之法律關係，皆不得任作相反之判斷或主張，以符民事訴訟上之誠信
        原則。
    ３、另就原告主張之台灣省政府七十八年十月九日七八府八四字第一五八二七０
        號函【原証五】觀之，該函係以台灣省政府六十三年九月十七日府人丁字第
        九０二九六號函為依據謂：省屬金融保險事業機構人員暫住之公有宿舍，退
        休後不得續住云云，惟查上揭九０二九六號函乃係指：「『爾後』依行政院
        規定不予續住宿舍」云云，適足以証明於之前配住宿舍之人於退休後仍可續
        住，被告於民事答辯（二）狀三、（三）就此亦已闡述綦詳。
（十二）照片所示建物為台北市○○路○○○○○○○○○○○○○○○號宿舍。係
        位於本案系爭宿舍（四０六號）之隔壁，均業經原告收回後，任令棄置十餘
        年，因無人居住使用維護而破爛毀壞，形成危屋。就上述事實，已足可証明
        原告確係假監察院令牌，對合法現住退体人員趕盡殺絕，收回後又任令荒癈
        損壞，已完全悖離維護公產，完備宿舍管理之意義。原告提起本案訴訟不僅
        於法無據，且逆情背理，實不知原告花費公帑提起本案訴訟之目的為何？
三、證據：提出下列證據為證。
          被証一：行政院七十四年五月十八日台七十四人政肆字第一四九二七號函
                  影本乙件。
          被証二：台灣省政府八十四年四月十八日公告「台灣省政府實施用人
                  費率事業機構眷舍房地處理要點」影本乙件。
          被証三：被告公務人員退休証、戶籍謄本。
          被証四：台灣省政府六十三年九月十七日府人丁字第九二０九六號函。
          被証五：台灣台北地方法院八十六年度重訴字第一二八九號、台灣高等法
                  院八十八年度重上字第一五七號判決。
          被証六：台灣台北地方法院八十九年度簡上字第一三六號判決。
          被証七：台灣宜蘭地方法院八十七年度簡上字第七號判決。
          被証八：台灣台南地方法院七十六年度訴字第二０四一號判決。
          被証九：現場照片十五幀。
    理    由
一、原告起訴主張坐落門牌號碼台北市○○區○○路○○○號之房屋及房屋坐落基地
    台北市○○區○○段○○段○○○○○地號、面積六三七平方公尺之土地均為原
    告所有，原配予原告員工即被告錢漱石居住使用。按民法第四百七十條第一項亦
    明定﹁借用人應於契約所定期限屆滿時，返還借用物。未定期者，應於依借貸之
    目的使用完畢時返還之。次查，事務管理規則第二百四十九條第二項規定「宿舍
    借用人調職、離職及退休時，應在三個月內遷出。」最高法院四十四年台上字第
    八０二號判例亦揭示「因任職關係獲准配住系爭房屋，固屬使用借貨之性質，然
    其既經離職，依借貸之目的，當然應視為使用業已完畢，按諸民法第四百七十條
    之規定，被上訴人自得據以請求交還系爭房屋。」之意旨，最高法院八十八年台
    上字第四八二號判決亦同此意旨。經查，被告既於七十一年八月一日退休，依法
    其借用關係即應於七十一年十月三十一日期限屆滿，依借貸之目的亦屬使用完畢
    ，借用關係當然終止。詎被告竟未依規定將宿舍返還予原告，依使用借貸關係、
    民法第七百六十七條之規定，原告自得訴請被告將前揭房屋遷讓返還予原告。又
    查系爭房屋經鈞院勘驗後囑台北市中山地政事務所作成土地複丈成果圖附卷可稽
    (詳如附圖)，依成果圖所示，被告於系爭房屋附屬之庭院中增建如附圖Ｃ部分所
    示面積一二．二六平方公尺之增建物，依民法第七百六十七條及第四百六十九條
    第三項之規定，被告自應將該增建物予以拆除回復借用物之原狀。次查，被告於
    返還借用房屋之期限屆滿後，未返還原告所有房屋及其坐落基地（含庭院空地）
    (如附圖)，即屬無權占有，本於侵權行為及不當得利之法律關係，原告自得訴請
    被告賠償原告相當於租金損失之損害金。又城市地方房屋之租金，以不超過土地
    及其建築物申報總價額年息百分之十為限。土地法第九十七條第一項定有明文，
    故原告爰訴請被告給付自八十四年七月一日起至八十九年六月三十日止，按前揭
    房屋課稅現值一十八萬七千元、年息百分之十及占用基地面積六三七平方公尺、
    各該年度申報地價、年息百分之十計算之損害金共八百八十四萬五千八百八十元
    及法定遲延利息；暨自八十九年七月一日起至遷讓返還前揭房屋之日止，依前揭
    房屋課稅現值年息百分之十及占用如附圖Ａ、Ｂ、Ｃ、Ｄ部分所示，面積共六三
    七平方公尺土地各該年度申報地價年息百分之十計算之損害金等語。
二、被告則以民法中有關使用借貸契約，並無因借用人之「退休」而當然消滅之規定
    ，是縱如原告所主張兩造係屬使用借貸關係，此亦不因被告之「退休」而使兩造
    間之使用借貸關係當然消滅，既仍存在有使用借貸關係，即非無權占有，原告即
    無本於所有權之作用，主張被告係無權占有其所有物而請求返還之餘地，原告依
    民法第七六七條規定為請求，要屬無理由；次查原告主張複丈成果圖Ｃ部分之增
    建物部分，依民法第四六九條第三項規定應予拆除回復原狀云云，經查該條項係
    規定：「借用人就借用物所增加之工作物，得取回之，但應回復借用物之原狀。
    」而原告主張之上開增建部分，乃係被告配住本案眷屬宿舍之一部分，並非原告
    所增建，原告誤認係被告增建而請求云云，顯屬錯誤，且揆諸上揭法文意旨，係
    指借用人取回增加工作物之權利，而非義務，原告要無以之向被告請求之理由，
    且如原告主張既仍存在有使用借貸關係，自亦無許其主張同法第七六七條規定之
    餘地。依前述，被告就系爭眷舍既仍有續住之權利，則被告占有使用眷舍即非無
    權占有，而乃具有法律上之權源，並非無法律上之原因，顯與民法規定不當得利
    之要件不符，且既有續住之權利，即無不法可言，亦無侵害原告就系爭眷舍之管
    理權能，與民法規定侵權行為之要件亦屬有間，則原告本於權行為及不當得利之
    法律關係訴請被告賠償原告相當於租金損失之損害金云云，洵屬無據，應予駁回
    等語置辯。
三、查被告原任職於原告銀行安全室副主任，於六十二年十二月間獲准配住原告所有
    之系爭眷屬宿舍即附圖Ａ、Ｂ部分及土地即附圖Ｄ部分，嗣於七十一年八月一日
    退休，現仍居住系爭眷屬宿舍等情，業為兩造所不爭執，並有本院履勘現場筆錄
    及土地登記謄本在卷可稽，應認為真實。
四、又查原告主張系爭宿舍之使用借貸契約，業因原告退休，借貸目的已經完成，被
    告應遷讓返還系爭宿舍部分，經查行政院八十七年三月二日（87）局住福字第三
    ０一九一三號解釋函第一項載明「一、查有關退休人員續住宿舍問題，前經行政
    院『民國五十六年』十月十二日台五十六人字第八０五三號令規定略以：准予續
    住宿舍之退休人員，係指依法任用，並依公務人員退休法辦理退休之公務人員而
    言；至事業機構員工，既非依公務人員退休法辦理退休之公務人員，不適用准予
    暫時續住宿舍之規定。二、另行政院七十四年五月十八台七十四人政肆字第一四
    九二七號函雖規定，於事務管理規則修正前退休而『現仍續住』修正前所定眷屬
    宿舍之退休人員，准予續住至宿舍處理時為止。惟其所指之『現仍續住』，尚以
    合法續住為要件。行政院民國五十六年十月十二日台五十六人字第八０五三號令
    ，既已明定事業機構員工，非依公務人員退休辦法辦理退休，不得適用准予續住
    之規定，自應依規定辦理；如未依規定辦理，其續住即屬不合法，自不得再適用
    行政院五月十八日台七十四人政肆字第一四九二七號函規定。」，第查依原告提
    出之台灣省政府於民國六十年訂定公布「台灣省政府所屬各金融機構人員退休辦
    法」規定，原告台灣銀行所屬員工係係依上開退休辦法辦理退休，顯然非依公務
    人員退休法辦理退休，從而被告既係於六十二年十二月間受配住，七十一年八月
    一日辦理退休，已如前述，自當受上開行政院民國五十六年十月十二日台五十六
    人字第八０五三號令及上開辦法所拘束，故被告抗辯基於法律安定性之原則，不
    受上揭法令解釋之拘束云云，自不可採。揆諸前開法令意旨，被告於七十一年八
    月一日退休時，仍續住系爭宿舍，即已不合法，因此被告另抗辯依行政院七十四
    年五月十八台七十四人政肆字第一四九二七號函規定，於事務管理規則修正前退
    休而『現仍續住』修正前所定眷屬宿舍，均得續住至宿舍處理為止部分，亦適用
    被告云云，亦不足採。被告自屬無權占有，原告依使用借貸關係、民法第七百六
    十七條之規定，請求被告將系爭宿舍遷讓返還予原告，即有理由。
五、又查原告主張依成果圖所示，系爭房屋如附圖Ｃ所示面積一二．二六平方公尺之
    所謂增建物部分，請求被告應予以拆除回復借用物之原狀云云。然被告業經否認
    係其所增建，原告於本院言詞辯論期日亦自承對增建部分是否為被告所為無法舉
    證，是以原告既無法證明被告對增建部分有處分權，被告即無權利及義務拆除上
    開增建部分，故原告依民法第七百六十七條及第四百六十九條第三項之規定，請
    求被告應將上開增建物予以拆除回復借用物之原狀部分，即無理由。
六、按無法律上原因而受利益，致他人受損害者，應返還其利益，民法第一百七十九
    條定有明文。又無權占有他人房屋，可能獲得相當於租金之利益，最高法院六十
    一年台上字第一六九五號著有判例。依土地法第九十七條第一項規定：「城市地
    方房屋之租金，以不超過土地及其建築物申報總價額年息百分之十為限」，而依
    最高法院四十三年台上字第三九二號、五十四年台上字第一五二八號判例意旨，
    該條規定係屬強制規定，如當事人間約定之租金超過此限制，其超過部分無請求
    權。系爭房屋係供一般住家使用，既未受有因營業所帶來之特殊利益，其租金額
    自仍應受土地法第九十七條規定最高租金額之限制。經本院現場履勘結果，系爭
    房屋位於台北市○○區○○路○○○號，房屋老舊，但保持狀況良好，附近均為
    機關用地，少有商家住宅，房屋兩旁也是台銀宿舍，無人居住等情，此有本院勘
    驗筆錄在卷可參。本院斟酌系爭房地係單純宿舍區域，非具商業經濟色彩等情形
    ，併依土地法第九十七條第一項之規定，認本件損害金以按土地週年利率百分之
    五為適當。又查系爭土地八十六年度申報地價為每平方公尺二萬八千八百元（八
    十四年七月一日至八十六年六月三十日為每平方公尺二萬五千五百元），此有原
    告提出之土地登記簿謄本、台北市建成地政事務所八十九年五月二十三日北市建
    地一字第八九卜０八三八八００號函在卷可查，原告就土地之權利範圍均為全部
    。系爭宿舍建物占用基地及空地面積（包括如附圖Ａ、Ｂ、Ｃ、Ｄ部分）為六三
    七平方公尺，原告請求自八十四年七月一日起至八十九年六月三十日止之基地之
    申報地價為八千七百五十二萬三千八百元[(637Ⅹ25500Ⅹ2〈八十四年七月一日
    至八十六年六月三十日〉)+(637  ×28800Ⅹ3〈八十六年七月一日至八十九年六
    月三十日〉)]=00000000  ]。房屋八十九年度課稅現值為十八萬七千元，此有房
    屋現值證明書在卷可按。五年為九十三萬五千元 (18700Ⅹ5=935000)，則以年息
    百分之五計算五年租金額為四百四十二萬二千九百四十元[(00000000+935000）
    ×5% =0000000]。
七、綜上所述，原告本於所有物返還請求權、借貸物返還請求權、侵權行為損害賠償
    請求權、不當得利返還請求權，請求被告遷讓返還如附圖Ａ、Ｂ之系爭房屋並給
    付自八十四年七月一日起至八十九年六月三十日止之損害金四百四十二萬二千九
    百四十元，暨自八十九年七月一日起至遷讓返還房屋之日止，按前項房屋課稅現
    值年息百分之五及用之六三七平方公尺土地各該年度申報地價年息百分之五計算
    之損害金之範圍內，為有理由，逾此部分，為無理由，應予駁回。
八、原告陳明願供擔保，聲請宣告假執行，經核其勝訴部份，合於法律規定，爰酌定
    相當之擔保金額宣告之；其餘假執行之聲請，因該部份訴之駁回而失所依據，應
    予駁回。
九、因本案事證已臻明確，兩造其餘主張陳述及所提之證據，均毋庸再予審酌，附此
    敘明。
    。
十、結論：本件原告之訴為一部有理由，一部無理由，依民事訴訟法第七十九條但書
    ，第三百九十條第二項，判決如主文。
中      華      民      國    九十      年      四      月     十三     日
                                      民事第一庭法  官  黃雯惠
右為正本係照原本作成
如對本判決上訴，須於判決送達後二十日內向本院提出上訴狀
中      華      民      國    九十      年      四      月     十八     日
                                            法院書記官  魏淑娟

司法院資訊處製作；財團法人民間司法改革基金會備份。
